【裁判字號】    98,訴,631
【裁判日期】    981222
【裁判案由】    遷讓房屋
【裁判全文】
臺灣臺北地方法院民事判決               98年度訴字第631號
原      告  丙○○
            丁○○
兼前二人共
同法定代理
人          甲○○
被      告  己○○
            乙○○
上列當事人間遷讓房屋事件，本院於民國98年12月4日言詞辯論
終結，判決如下：
    主      文
被告應將坐落臺北縣新店市○○○路二十五巷十二號四樓之房屋
遷讓返還與原告。
訴訟費用由被告共同負擔。
    事實及理由
一、原告主張：坐落於臺北縣新店市○○○路25巷12號4樓房屋
    （下稱「系爭房屋」）原為原告甲○○（以下逕稱「甲○○
    」）之夫、原告丙○○與丁○○（以下逕稱「丙○○」、「
    丁○○」）之父陳繼中所有，陳繼中於民國97年9月28日亡
    故，系爭房屋由第一順位法定繼承人即原告3人所繼承，原
    告並於同年10月9日完成繼承登記，然系爭房屋現為被告2人
    占有使用，其2人並無任何占有之權源，爰依民法第767條前
    段規定提起本訴等語，並聲明：被告應將原告所有坐落於臺
    北縣新店市○○○路25巷12號4樓之房屋遷讓返還原告。
二、被告則以：陳繼中為被告己○○（以下逕稱「己○○」）之
    胞弟，己○○於91年間將系爭房屋贈與陳繼中，惟要求陳繼
    中能讓伊住到終老，陳繼中亦允諾之，嗣並由陳繼中辦理過
    戶手續，伊並未過問過戶細節，伊因本件訴訟去查資料才發
    現怎麼從「贈與變成買賣」了（後經多方查證，應該是為了
    要節省「贈與稅」才這麼做），登記原因雖為買賣，惟實際
    上陳繼中並未交付買賣價金，伊與陳繼中之關係為贈與關係
    ，陳繼中允諾由己○○繼續居住使用直至終老，被告乙○○
    （以下逕稱「乙○○」）則係因己○○健康狀況不佳，經己○○同意而入住系爭房屋以便就近照顧己○○，被告2人自
    非無權占有等語為抗辯，並均聲明：原告之訴駁回。
三、兩造對於下列事項：(一)系爭房屋原為己○○所有，於91年11
    月28日以登記原因「買賣」而移轉登記為陳繼中所有。(二)陳
    繼中於97年9月28日死亡，原告3人為其全體繼承人，系爭房
    屋嗣於97年10月9日由原告3人辦理繼承登記分別共有。(三)系
    爭房屋現由被告2人占有使用中等事實，均不加爭執，復有
    建物登記第二類謄本、土地登記第二類謄本、建物所權狀影
    本等在卷可稽（見本院98年度店簡字第7號卷，以下簡稱「
    店簡卷」，第4至7、19至21頁），並經本院查明無訛，則此
    部分之事實，自堪認為真實而足以採信。
四、本院得心證之理由：
    系爭房屋現為原告3人所分別共有，為兩造所不爭執，被告
    則以前揭情詞置辯，是本件爭點厥為：被告2人占有使用系
    爭房地有無合法權源（即己○○與陳繼中間是否合意成立附
    負擔之贈與契約，由己○○將系爭房地贈與陳繼中，陳繼中
    則允諾己○○居住使用系爭房屋直至終老）？茲析述如下：
    (一)首按所有人對於無權占有或侵奪其所有物者，得請求返還
      之，民法第767條前段有明文規定。又按當事人主張有利
      於己之事實者，就其事實有舉證之責任，民事訴訟法第27
      7條前段有明文規定。復按以無權占有為原因，請求返還
      所有物之訴，被告對原告就其物有所有權存在之事實無爭
      執，而僅以非無權占有為抗辯者，原告於被告無權占有之
      事實，無舉證責任。被告應就其取得占有，係有正當權源
      之事實證明之。如不能證明，則應認原告之請求為有理由
      ，最高法院亦著有72年度台上字第1552號裁判要旨可資參
      照。經查，原告為系爭房屋之登記所有權人，而系爭房屋
      現為被告占有使用之情事，為兩造所不爭執，從而，依上
      揭說明自應由被告就其所抗辯伊就系爭房屋有占有使用之
      合法權源之事實負舉證責任，合先敘明。
    (二)己○○主張系爭房屋係伊贈與與陳繼中，陳繼中允諾伊居
      住使用系爭房屋直至終老之事實，為原告所否認，被告自
      應負舉證責任。而經查，系爭房屋及其所坐落之土地（臺
      北縣新店市○○段175地號土地）係於91年11月26日，由
      陳繼中代理向臺北縣新店地政事務所申請辦理所有權移轉
      登記，原因發生日期為91年11月7日，登記原因為「買賣
      」，此有本院向臺北縣新店地政事務所所調取之土地登記
      申請書、土地買賣所有權移轉契約書、建築改良物買賣所
      有權移轉契約書等在卷可稽（見本院卷第106至110頁）。
      又依遺產及贈與稅法第5條第6款規定，二親等以內親屬間
      財產之買賣以贈與論，依本法規定，課徵贈與稅，但能提
      出已支付價款之確實證明，且該已支付之價款非由出賣人
      貸與或提供擔保向他人借得者，不在此限；而陳繼中與己○○為二等親之兄弟關係，因此，系爭房屋於辦理移轉登
      記與陳繼中時，亦有繳納贈與稅，有證與稅繳清證明書在
      卷可查（見本院卷第114、115頁），是己○○所稱係「為
      節省贈與稅」而將登記原因為「贈與」改以「買賣」云云
      ，容有誤會。
    (三)雖己○○一再辯稱當時辦理移轉登記之原因係「贈與」，
      非「買賣」，然經查系爭房屋於91年11月間辦理移轉登記
      與陳繼中前，己○○與陳繼中即已於91年11月1日共同以
      系爭房屋為擔保品，而向國泰商業銀行提出辦理抵押貸款
      新臺幣（下同）2,000,000元之申請（貸款申請書見本院
      卷第82至86頁）、貸款契約書、消費信貸款徵信報告【日
      期：91年11月4日】、批覆用表等見本院卷第179至181頁
      ），根據國泰商業銀行徵信資料記載「借款人（按即陳繼
      中）父親過世，遺產房子給兄弟二人，弟欲取得房子，故
      將屋貸款，將錢給哥」等語，陳繼中亦確於該筆貸款在91
      年12月4日撥款下來後之91年12月6日提領550,000元匯至
      己○○設於上海商業銀行新店分行之帳戶，此有交易明細
      表及取款憑條、匯款申請書等在卷可稽（見本院卷第166
      、173、174頁），且己○○於本院審理中亦自承其父親於
      91年間過世（見本院卷第14頁背面、第17頁），則該徵信
      資料應屬可信。雖己○○辯稱該550,000元匯款係陳繼中
      清償對伊之借款，惟其並未提出證據以實其說，尚難憑信
      。又衡以常情，倘非陳繼中因其父親過世而為繼承屬於其
      父親之遺產，豈會如此巧合在其父親過世後要求己○○辦
      理系爭房屋之移轉登記？況己○○尚有妻兒（見本院卷第
      102頁）。又果真係單純之贈與，陳繼中大可直接以「贈
      與」為原因辦理移轉登記，何需以「買賣」為原因辦理移
      轉登記，又辦理贈與稅申報及繳納？是己○○所稱系爭房
      屋移轉登記與陳繼中係「贈與」一節，尚難採信。
    (四)又己○○於系爭房屋移轉登記與陳繼中後，仍繼續居住於
      系爭房屋，雖己○○辯稱是「贈與」系爭房屋與陳繼中時
      ，陳繼中答應讓伊住到終老，而證人戊○○亦到庭證稱「
      我當時並不清楚房子登記在陳繼中名下，是在陳繼中生病
      時聽到陳繼中與別人說話才知道房子已經不是被告己○○
      名字，原因我沒有聽到，我是聽到陳繼中告訴被告己○○
      說，不用擔心房子的問題，被告己○○可以一直住下去，
      而且陳繼中說已經向原告甲○○及其小孩說過這個事情，
      而且這些話說過很多次，我不知道陳繼中這個事情重覆說
      很多次」等語，惟當甲○○詢問證人戊○○：「我幾乎每
      天與你碰面，如果陳繼中要說這件事，為何不在我面前說
      ？」，證人戊○○則回答：「我沒有印象陳繼中說這件事
      時，原告甲○○是否在場。原告甲○○是晚上及休假時在
      照顧陳繼中，我是白天照顧陳繼中。只有一次，我確定丁○○在場，其他我不能確定。」，且證人丁○○、丙○○
      於本院審理亦均作證稱：未聽過陳繼中說要讓己○○繼續
      住系爭房屋至終老（見本院卷第131頁背面至第133頁），
      而依原告所述，陳繼中係於97年5月母親節時發病（見本
      院卷第101頁背面），足見證人戊○○所證述之情形，並
      非在己○○移轉系爭房屋與陳繼中當時所親自聽聞，自難
      作為己○○所主張其將系爭房地贈與陳繼中時，陳繼中允
      諾己○○居住使用系爭房屋直至終老之證明，是己○○所
      辯尚無從採信。
    (五)綜上所述，己○○將系爭房屋移轉登記與陳繼中，既係因
      系爭房屋為渠2人父親所遺之財產，陳繼中為取得系爭房
      屋而由己○○移轉登記與陳繼中，由陳繼中辦理貸款給付
      己○○550,000元，並非係己○○贈與陳繼中，從而，己○○所主張之陳繼中於伊「贈與」系爭房屋時，有允諾伊
      居住使用系爭房屋直至終老（即主張伊與陳繼中間成立附
      負擔之贈與契約），尚難採信。己○○既無法證明其有合
      法使用系爭房屋之權源，原告請求己○○、乙○○遷讓系
      爭房屋，自屬有理由。
五、從而，原告本於所有權之法律關係，主張被告無權占用原告
    所有之系爭房屋，訴請己○○、乙○○遷讓返還系爭房屋，
    為有理由，應予准許。
六、本件事證已臻明確，兩造其餘攻擊防禦方法及所提證據經審
    酌於判決之結果不生影響，爰不一一加以論述，附此敘明。
七、據上論結：本件原告之訴為有理由，依民事訴訟法第78條、
    第85條第1項前段，判決如主文。
中    華    民    國    98    年    12    月    22    日
                  民事第一庭    法  官  林春鈴
以上正本係照原本作成。
如對本判決上訴，須於判決送達後20日內向本院提出上訴狀。
中    華    民    國    98    年    12    月    22    日
                                書記官  潘惠敏

司法院資訊處製作；財團法人民間司法改革基金會備份。
